最高法院民事判決　　　　　　　　　　　　　　　八十七年度台上字第二八二二號
　　上　訴　人　李 柏 慶
　　　　　　　　李　　宥
　　右　一　人
　　特別代理人　林 美 促
　　上　訴　人　林 彩 純
　　共　　　同
　　訴訟代理人　謝 清 福律師
　　上　訴　人　李詹桂蓮
　　被 上訴 人　林 昭 仁
右當事人間請求排除侵害事件，上訴人對於中華民國八十七年三月四日台灣高等法院
第二審判決（八十五年度上字第一八○二號），提起上訴，本院判決如左：
    主  文
原判決關於駁回上訴人林彩純之上訴及該訴訟費用部分廢棄，發回台灣高等法院。
上訴人李柏慶、李宥、李詹桂蓮之上訴駁回。
第三審訴訟費用關於駁回上訴部分，由上訴人李柏慶、李宥、李詹桂蓮負擔。
    理  由
本件訴訟標的對於共同訴訟人李柏慶、李宥及李詹桂蓮（下稱李柏慶等三人）必須合
一確定，上訴人李柏慶、李宥上訴效力及於未上訴之李詹桂蓮，爰將之併列為上訴人
，先此明。
次查被上訴人主張：坐落台北縣新店市○○段四一一地號土地（重測前為同市○○○
段十二張小段三六之八地號），為伊與訴外人林國耀等人所共有，上訴人李柏慶等三
人為毗鄰四一○地號土地之所有人，李柏慶等三人於八十三年間，擴充其在自有土地
上所建同市○○路三四九號鐵皮房屋。迄八十三年八月間，新店地政事務所重測地籍
圖，始知伊所有四一一地號土地遭李柏慶等三人無權占用如原判決附圖紅色所示部分
（下稱系爭土地）。上訴人林彩純為系爭土地上之房屋（下稱系爭房屋）之承租人，
亦無占用系爭土地之正當權源等情，於原審擴張求為命林彩純自系爭房屋遷出，李柏
慶、李宥及於原審追加之被告李詹桂蓮拆除系爭房屋，將系爭土地返還予伊及其他共
有人之判決。
上訴人李柏慶、李宥以：台北縣政府就系爭土地之重測有誤，重測前系爭房屋並未占
用系爭土地。上訴人林彩純則以：伊係受僱於第一審共同被告林美促，在系爭房屋從
事美容工作，並非系爭房屋之占有人各等語，資為抗辯。
原審以：被上訴人於第一審主張被無權占用之土地如第一審判決附圖黃色部分，面積
十三‧四六平方公尺，經原審囑託台灣省地政處測量局（下稱測量局）測量結果，被
占用面積為十五‧三五平方公尺，被上訴人擴張其請求拆除之範圍如附圖紅色所示部
分十五‧三五平方公尺，核屬不變更訴訟標的而擴張應受判決事項之聲明，無庸上訴
人同意。又被上訴人主張其為四一一地號土地之所有人，上訴人李柏慶等三人則為相
鄰之四一○地號（重測前為三六地號）土地之所有人。八十四年間重測後，發現李柏
慶等三人所有之四一○號土地上所建門牌新店市○○路三四九號鐵皮房屋部分占用系
爭土地，有土地登記簿謄本為證，且經原審勘驗及囑託測量局測量，有鑑定書及鑑定
圖可稽。查實施重測，因施測點、土地所有權人之指界位址及兼顧各筆土地之面積等
情，致地籍線發生變動而與原地籍圖不同，事所恒有，上訴人抗辯系爭土地重測公告
後地籍線與地籍調查表記載圖形不符，依地籍調查表所繪製之圖形，其界線為一直線
，而重測成果之界線卻為一折線，顯見重測界址有誤云云。惟重測前之三六地號與三
六之八地號間之界線固為直線，重測後之四一○地號與四一一地號間之界線為一折線
，然依重測前之地籍圖經測量局測量結果，系爭房屋仍占用系爭土地。雖測量圖未標
明重測前之占用面積，惟依目測，重測前占用面積與重測後占用面積相差無幾。上訴
人抗辯林美促前聲請查封李詹桂蓮所有重測前三六地號土地時，因三六地號與三六之
八地號土地界址不清，曾要求台灣台北地方法院民事執行處鑑界結果，系爭房屋坐落
在三六地號上，並未越界云云。然上訴人所陳執行案件之查封筆錄僅記載「指界人員
稱三六地號上有中正路三四九號、百忍街二號建物」，並未記載三六之八地號上有無
系爭房屋，難認上訴人抗辯可採。上訴人復抗辯林美促前標得重測前三六地號土地後
，法院曾執行點交，並命地政機關測量指界，且在界址上釘樁，依界樁，上開三四九
號房屋坐落在重測後之四一○地號土地上，並無越界云云。然上開案卷並無上訴人所
陳有執行點交、指界及在界址上釘樁之情事，上訴人此一抗辯亦無足採。上開三四九
號房屋原均屬李明輝所有，李明輝死亡後，由其妻李詹桂蓮及子李宥、李柏慶繼承，
有建物登記簿謄本為證。李柏慶等三人既為系爭面積十五點三五平方公尺房屋所有權
人，渠等復未能證明有何占有系爭土地之正當權源，被上訴人請求渠等拆除系爭房屋
，自無不合。系爭房屋一樓部分為上訴人林彩純占有，經營美容院，為林彩純所自認
，房屋所有人既無占有之正當權源，林彩純自亦屬無權占有。被上訴人請求林彩純自
系爭房屋遷出，亦無不合。並說明兩造其餘攻擊防禦方法及所舉證據不予審酌之理由
，因而維持第一審所為命李柏慶、李宥拆屋還地及命林彩純自系爭房屋遷出之判決，
並將李柏慶、李宥拆屋還地之面積擴張為十五‧三五平方公尺，暨命李詹桂蓮與李柏
慶、李宥拆屋還地之判決。
廢棄部分（林彩純部分）
被上訴人於起訴時主張系爭房屋為第一審共同被告林美促所建並使用，而林美促則抗
辯系爭房屋為其向李柏慶、李宥所承租開設美容院，上訴人林彩純受其僱用在美容院
工作；林彩純亦抗辯伊受僱於林美促等語（見原審卷二七頁背面）。第一審雖命林美
促拆除系爭房屋，返還系爭土地予被上訴人，惟原審認定系爭房屋為上訴人李柏慶等
三人所有，並非林美促所有，而廢棄第一審命林美促拆屋還地之判決，被上訴人未提
起上訴，已告確定，林美促得否使用系爭土地則未經法院審認。倘林彩純確為林美促
之受僱人，在法院認定林美促無權使用系爭土地之前，能否就林彩純部分先為裁判而
認定其為無權占有，已非無疑。且若林彩純為林美促之受僱人，依民法第九百四十二
條規定，其僅為占有輔助人而已，林美促始為占有人，原審認定林彩純為系爭土地之
無權占有人而命其遷出系爭房屋，尤屬違誤。原審對於林彩純是否為林美促之受僱人
未予調查審認，遽為林彩純敗訴之判決，自屬難昭折服。林彩純上訴論旨指摘原判決
此部分違背法令，聲明廢棄，為有理由。
駁回部分（李柏慶等三人部分）
查無論依重測前或重測後之地籍圖測量結果，系爭房屋均坐落於系爭土地上，有測量
局之測量圖可稽，從而原審以上開情詞為上訴人李柏慶等三人敗訴判決部分，於法即
無不合。上訴人李柏慶等三人仍執陳詞，並就原審採證認事之職權行使，指摘其為不
當，復就原審已論斷者，指為未論斷，聲明廢棄原審此部分判決，為無理由。
據上論結，本件林彩純之上訴為有理由，李柏慶、李宥、李詹桂蓮之上訴為無理由，
依民事訴訟法第四百七十七條第一項、第四百七十八條第一項、第四百八十一條、第
四百四十九條第一項、第七十八條，判決如主文。
中      華      民      國    八十七    年     十二     月      三      日
                              最高法院民事第六庭
                                  審判長法官  蕭  亨  國
                                        法官  吳  正  一
                                        法官  楊  隆  順
                                        法官  黃  義  豐
                                        法官  陳  重  瑜
      右正本證明與原本無異
                                              書  記  官
中      華      民      國    八十七    年     十二     月    二十三    日
